臺灣臺南地方法院民事判決　　　　　　　 99年度訴字第979號
原　　　告　吳美鳳
訴訟代理人　涂明弘
被　　　告　吳明泉
訴訟代理人　莊喬能
上列當事人間請求侵權行為損害賠償事件，經本院於民國100年
10 月13日言詞辯論終結，判決如下：
    主  文
被告應給付原告新台幣壹佰拾捌萬玖仟柒佰貳拾壹元，及自民
國九十九年七月二日起至清償日止按年息百分之五計算之利息。
原告其餘之訴駁回。
訴訟費用新台幣陸萬仟柒佰伍拾元，由被告負擔百分之五十六
，餘由原告負擔。
本判決第一項，於原告以新台幣肆拾陸萬參仟貳佰肆拾元為被告
供擔保後，得假執行。
原告其餘假執行之聲請駁回。
    事實及理由
一、原告主張：
（一）被告吳明泉於民國97年6月26日上午7時15分許，駕駛車牌
      號碼9807-JY號自小客車（下稱系爭自小客車），沿臺南
      市○區○○路由南往北方向行駛，行經該路段與裕敬路之
      交岔路口時，應注意且能注意車前狀況，隨時採取必要之
      安全措施，而依當時日間自然光線、天氣晴朗、路面乾燥
      無缺陷、視距良好之情形下，並無不能注意之情事，竟疏
      於注意，與沿裕敬路由西向東方向駛至，由原告吳美鳳騎
      乘之車牌號碼FX8-432號重型機車（下稱系爭機車）發生
      碰撞，致原告人車倒地，受有頭部外傷併右側硬腦膜下出
      血、腦挫傷及顱骨骨折、右側肱骨骨折、骨盆骨折等傷害
      ，導致目前產生失智症，使原告有記憶力退化，經電腦斷
      層檢查確認有腦萎縮。
（二）原告前向臺灣臺南地方法院檢察署提出刑事告訴，固經檢
      察官以：被告既遵守交通號誌沿裕信路由南向北方向行駛
      ，當可期待其他駕駛亦遵守交通規則，告訴人（即原告）
      卻騎乘上開重型機車沿裕敬路由西往東方向違規闖越紅燈
      駛入上開交岔路口，其違反交通規則之舉措，實非被告所
      應注意及預防，從而，被告對於本件交通事故，難謂有何
      過失。又依一般人駕駛反應時間及機車倒地刮地痕跡之長
      度綜合判斷，被告需27.99公尺之距離始能將車輛完全煞
      停，然被告實際煞停距離（即刮地痕長度）僅26公尺，實
      難認被告有何超速行駛之行為，而為被告不起訴之處分。
      惟：
    1.由本件道路交通事故現場圖中，可以明確看出：「裕敬路
      與裕信路交岔路口與分隔島間，尚有7.6公尺之距離」、
      「刮地痕長達26公尺」。而裕信路分隔島植栽之陸樹相當
      稀疏，僅有樹幹遮掩，仍可由其空隙清楚看見前方一定範
      圍內之車輛狀況，絕無撞上後才有所反應之理。況且，自
      其經過分隔島至車輛停止，其車輛總共行駛距離為33.6公
      尺（7.6公尺＋26公尺＝33.6公尺），顯已超過檢察官所
      認定之27.99公尺之距離，被告應有超速之行為，至為明
      顯。
    2.由兩造車輛停止之位置可知，被告自撞擊原告後，即一路
      推擠原告之機車長達26公尺始停止，其中尚有機車阻擋在
      前之阻力、摩擦力之存在。是以，若排除被告及車輛阻檔
      於原告車輛前方之因素，僅考量客觀上之道路狀況、光線
      、天候等正常因素，被告在正常情況下，煞停之距離必定
      遠遠超過26公尺，實可證明被告確有超速之情形。
    3.再者，裕信路中間分隔島之植栽，係路樹，而非樹叢，不
      僅稀疏，於水平目視之下，亦僅見零星之樹幹而已，仍可
      由樹幹之間看見前方之狀況，縱使原告闖越紅燈，被告絕
      不可能直到撞擊後始發現被告，足見被告確有超速、未注
      意車前狀況之違失。
    4.臺灣省臺南區車輛行車事故鑑定委員會，亦認為被告吳明
      泉「…疑似有違規超速行駛」，故本件被告超速，甚為明
      顯。
    5.汽車駕駛人對於防止危險發生之相關交通法令之規定，業
      已遵守，並盡相當之注意義務，以防止危險發生，始可信
      賴他人亦能遵守交通規則並盡同等注意義務。若因此而發
      生交通事故，方得以信賴原則為由免除過失責任。是以，
      本件被告若主張信賴原則，必以其已對於防止危險發生之
      相關交通法令之規定，業已遵守，並盡相當之注意義務，
      以防止危險發生，為其要件。
    6.據上可知，被告確有超速、未注意車狀況之過失，並未遵
      守防止危險發生之相關交通法令，不得主張信賴原則而免
      除過失責任，其行為與原告所受之傷害間，亦有相當因果
      關係，自應對於原告所受之損害，負損害賠償責任。
（三）原告所受損害之金額：
    1.醫療費：新台幣（下同）249,039元。
    2.勞動力減損：2,276,979元。
      原告經國立成功大學醫學院附設醫院（下稱成大醫院）神
      經科、外科分別診斷後，呈現腦萎縮、失智症以及左側偏
      癱、中樞神經遺留病變致不能工作日常生活需人扶助，核
      其情形，係屬勞工保險殘廢給付標準表（勞工保險條例第
      53條附表）第2項，殘廢等級為第2級，喪失勞動能力則為
      100％。而原告事發時為50歲，至勞動基準法強制退休年
      齡65歲，尚可工作15年，以最低工資17,280元計算，每年
      原告損失之金額為207,360元。按霍夫曼式計算法扣除中
      間利息，以年數為期數，對照年別單利5％複式霍夫曼係
      數表（現價表），15年之係數為10.9808，故原告勞動之
      減損金額共計為2,276,979元（計算式：207,360×
      10.9808 ＝2,276,979，小數點以下四捨五入）。
    3.看護費用：6,906,024。
      以一般安看中心之收費，每月以30,000元（原告誤繕為
      20,000元）計算，每年需支付360,000元之費用。再參照
      97 年臺灣省簡易生命表，臺灣省50歲女性之平均餘命為
      33.51年，僅以33年計算，按霍夫曼式計算法扣除中間利
      息，以年數為期數，對照年別單利5％複式霍夫曼係數表
      （現價表），33年之係數為19.1834，故原告所必要支出
      之看護費用為6,906,024元（計算式：360,000×19.1834
      ＝6,906,024元）。
    4.精神慰撫金：2,000,000元。
      被告明知其超速，亦未注意車前狀況，事後為了推諉卸責
      ，竟向檢察官謊稱撞到原告才有所反應，更從未負起法律
      及道義責任，甚至誤導檢察官辦案，導致檢察官認定事實
      錯誤，今原告傷害之重，已經完全喪失工作能力，還要隨
      時有人在旁照料，形同廢人，原告經歷被告之謊言，以及
      承受偵查結果之痛苦，若非親身經歷之人，無法體會，爰
      依法請求被告賠償精神慰撫金200萬元。
    5.綜上，原告所受損害共計11,432,042元。本件刑事部份既
      已因檢察官未詳查而不起訴處分確定，被告已經遂其逃避
      刑事責任之目的，但被告確有超速及未注意車前狀況之過
      失，若被告未超速，又注意車前狀況，縱使發車交通事故
      ，損害必定輕微。原告暫先請求上開金額中之250萬元部
      份，其餘保留。
（四）並聲明：
    1.被告應給付原告2,500,000元及自起訴狀繕本送達被告之
      日起至清償日止按年息百分之5計算之利息。
    2.訴訟費用由被告負擔。
    3.原告願供擔保，請求准予假執行。
二、被告則以：
（一）原告提起本訴係以被告於97年6月26日在臺南市○○路與
      裕敬路口因駕車未注意車前狀況致發生車禍事故云云。惟
      該件車禍事故前經原告向檢察署提起告訴，經臺灣臺南地
      方法院檢察署檢察官調查相關證據後，以查無相關犯罪事
      證而以98年度調偵字第606號作成不起訴處分書確定。另
      臺南區車輛行車事故鑑定委員會鑑定意見書並以：吳美鳳
      （即原告）駕駛普通重型機器腳踏車，未依號誌指示行駛
      ，為肇事原因。吳明泉（即被告）無肇事因素，可資參酌
      。原告又稱答辯人肇事前可看見分隔島路樹間隔中之車輛
      而推斷被告之車速超過50公里云云，並無相關事證，應均
      屬臆測之詞。而被告依號誌行駛，不能預期原告不依號誌
      行車致發生事故，應由原告負全部肇事責任。
（二）本件車禍案件經鈞院送財團法人成大研究發展基金會鑑定
      ，並再函詢該基金會相關疑問，雖經其推論被告之車速約
      介於60.9至68.7公里。然被告對於上開鑑定茲有意見陳述
      如下：
    1.原告機車倒地刮地痕跡雖有26公尺，惟一般人見到危險反
      應至大腦，再由大腦反應至腳部踩煞車需耗費時間，故機
      車倒地刮地痕跡之長度約莫相當於被告反應時間內車輛行
      馳距離與被告踩煞車後車輛煞停距離之總和。而本件事故
      因事發突然，碰撞後被告受到驚嚇，約有一秒鐘反應時間
      才踩煞車，此已有先前在偵查中之陳述可稽。依此，被告
      在一秒鐘反應時間內車輛應已行駛13.89公尺，再加上行
      駛於鋪設3年以上瀝青路面之煞車距離為14.1公尺綜合判
      斷，被告需27.99公尺之距離始能將車輛完全煞停，然被
      告實際煞停距離（即刮地痕長度）僅26公尺，實難認被告
      有何超速行駛之行為。而成大鑑定意見並未將上開反應時
      間內未踩煞車之行駛距離計算在內，其所為之鑑定已有可
      議。
    2.再者，被告行向之裕信路有中央分隔島，且分隔島上有喬
      木植栽，而行車速度如已達40-50公里，行道樹係成快速
      移動狀，即會造成視線上的障礙。況依一般開車經驗及車
      體結構，駕駛座左前方A柱處本易造成視線死角（例如：道
      路交通安全規則規定，左方車應讓右方車先行），何況由
      錄影光碟可看出，原告突然出現在路口並快速衝至被告車
      道，被告實無法適度反應。
（三）另原告所提成大醫院診斷書，其左側偏癱之傷勢進展如何
      ？是否達永久不能復原之地步？亦有再詳予鑑定之必要。
      另原告失智症之傷勢依成大醫院100年4月15日成附醫神經
      字第1000005195號函，並無法判定為頭部外傷所引起。則
      其此部分傷勢所增加之相關支出即不得請求。
（四）就原告所提出之請求項目各別陳述意見如下：
    1.醫療費用部分：
      原告主張支出醫療費，此部分應請原告提出醫院正式收據
      為準，並應扣除健保給付部分。
    2.看護費部分：
      原告此部分之支出並未提出相關收據，且其主張尚有33年
      餘命之計算基礎係以國民之平均餘命為據，然依原告所舉
      之受傷情形是否仍得以33年為計算依據，應尚有可議之處
      。
    3.減少勞動能力部分：
      原告主張傷害到達二級殘廢，此部分請求向醫院函查原告
      之傷勢情形，並請醫院鑑定是否達到永久不能復原之狀態
      。
    4.精神慰撫金部分：
      其所請求過高應予減少。
    5.又原告已領取強制汽車責任保險金共1,287,940元（由保險
      公司匯入原告郵局帳號），此部分之給付依強制汽車責任
      保險法第32條之規定，視為被保險人損害賠償金額之一部
      分；被保險人受賠償請求時，得和除之。被告主張應在本
      件損害賠償總額中扣除。
（五）並聲明：
    1.原告之訴駁回。
    2.訴訟費用由原告負擔。
    3.如受不利判決願供擔保請准宣告免予假執行。
三、得心證之理由：
（一）損害賠償責任之成立：
    1.按因故意或過失，不法侵害他人之權利者，負損害賠償責
      任。汽車、機車或其他非依軌道行駛之動力車輛，在使用
      中加損害於他人者，駕駛人應賠償因此所生之損害。不法
      侵害他人之身體或健康者，對於被害人因此喪失或減少勞
      動能力或增加生活上之需要時，應負損害賠償責任。不法
      侵害他人之身體、健康、名譽、自由、信用、隱私、貞操
      ，或不法侵害其他人格法益而情節重大者，被害人雖非財
      產上之損害，亦得請求賠償相當之金額。民法第184條第1
      項前段、第191條之2前段、第193條第1項及第195條第1項
      前段分別定有明文。次按「駕駛人駕駛汽車，應遵守道路
      交通標誌、標線、號誌之指示，並服從交通指揮人員之指
      揮。」「行車速度，依速限標誌或標線之規定，無速限標
      誌或標線者，應依下列規定：一、行車時速不得超過五十
      公里。但在未劃設車道線、行車分向線或分向限制線之道
      路，或設有快慢車道分隔線之慢車道，時速不得超過四十
      公里。」「汽車行駛時，駕駛人應注意車前狀況及兩車併
      行之間隔，並隨時採取必要之安全措施。」「汽車行駛至
      交岔路口，其行進、轉彎，應依下列規定：一、應遵守燈
      光號誌或交通指揮人員之指揮，遇有交通指揮人員指揮與
      燈光號誌並用時，以交通指揮人員之指揮為準。」道路交
      通安全規則第90條、第93條第1項第1款、第94條第3項及
      第102條分別定有明文。
    2.經查，被告吳明泉於97年6月26日上午7時15分許，駕駛車
      牌號碼9807-JY號自小客車，沿臺南市○區○○路由南往
      北方向行駛，行經該路段與裕敬路之交岔路口時，本應注
      意該路段之速限為每小時50公里，及車輛行駛時，駕駛人
      應注意車前狀況，並隨時採取必要之安全措施，而依當時
      日間自然光線、天氣晴朗、路面乾燥無缺陷、視距良好之
      情形下，並無不能注意之情事，竟疏於注意，與沿裕敬路
      由西向東方向駛至，由原告騎乘之車牌號碼FX8-432號重
      型機車發生碰撞，致原告人車倒地，而受有頭部外傷併右
      側硬腦膜下出血、腦挫傷及顱骨骨折、右側肱骨骨折、骨
      盆骨折等傷害等情，業經本院依職權調閱兩造行車事故翻
      拍照片、談話筆錄、調查筆錄、緊急生化檢驗報告、臺南
      市○○○道路交通事故當事人登記聯單、道路交通事故調
      查報告表(一)、(二)、道路交通事故現場圖、道路交通事故現
      場蒐證照片、監視錄影光碟片、診斷證明書、臺灣省臺南
      區車輛行車事故鑑定委員會鑑定意見書、道路交通事故現
      場圖、臺灣省車輛行車事故覆議鑑定委員會函及勘驗筆錄
      （見臺灣臺南地方法院檢察署98年度偵字第525號偵查卷
      宗第6頁-50頁、98年度核交字第1519號卷第6-10頁、98年
      度核交字第2396號卷第2頁、98年度調偵字第606號卷第3
      頁）查明屬實，並據臺灣省臺南區車輛行車事故鑑定委員
      會鑑定認定原告吳美鳳為肇事原因，被告吳明泉無肇事因
      素；以及臺灣省車輛行車事故覆議鑑定委員會函覆「未便
      遽予覆議。惟依卷附現有資料（監視器光碟資料未拍攝到
      路口號誌情形）研析，以吳美鳳駕駛重機車，行經行車管
      制號誌交岔路口，未依號誌指示『闖紅燈』行駛之可能性
      較大」，有該鑑定委員會97年8月27日鑑定意見書以及98
      年8月18日覆議字第0986203008號函在卷足憑。又原告駕
      駛機車行經交岔路口，未遵守道路交通號誌之指示，而闖
      越紅燈乙節，業經臺灣臺南地方法院檢察署調閱肇事路口
      監視錄影光碟勘驗結果，在光碟畫面顯示時間97年6月26
      日上午7時15分46秒至7時16分45秒之間，有拍攝到裕信路
      行向有車輛往來行駛，裕敬路行向則有車輛在路口停等紅
      燈，原告於7時16分6秒自畫面左方出現，於完全未減速之
      情況下向前行駛欲通過路口，並於7時16分8秒時遭被告撞
      擊倒地，有該署勘驗筆錄1份、監視錄影光碟翻拍照片23
      張附卷可佐，是從上開監視錄影光碟畫面中雖未能清楚看
      出當時行車管制號誌之燈號為何，然從其餘車輛之行駛或
      停等情狀，已足以確認交通事故發生時裕信路行向之號誌
      狀況為綠燈，而原告闖越紅燈致肇致本件交通事故等情，
      足堪認定。
    3.又被告雖抗辯稱：其並無過失，係原告闖越紅燈才導致車
      禍，除經臺灣省臺南區車輛行車事故鑑定委員會及臺灣省
      車輛行車事故覆議鑑定委員會鑑定均認為其並無肇事因素
      外，並經臺灣臺南地方法院檢察署以被告並無過失，而為
      不起訴處分云云。惟按法院固得就鑑定人依其特別知識觀
      察事實，加以判斷而陳述之鑑定意見，依自由心證判斷事
      實之真偽。然就鑑定人之鑑定意見可採與否，則應踐行調
      查證據之程序而後定其取捨。倘法院不問鑑定意見所由生
      之理由如何，遽採為裁判之依據，不啻將法院採證認事之
      職權委諸鑑定人，與鑑定僅為一種調查證據之方法之趣旨
      ，殊有違背（最高法院79年台上字第540號判例參照）。
      次按檢察官不起訴處分，無拘束民事訴訟之效力，又刑事
      判決所為事實之認定，於獨立民事訴訟之裁判時，本不受
      其拘束，原審斟酌全辯論意旨及調查證據之結果，依自由
      心證，為與刑事判決相異之認定，不得謂為違法（最高法
      院41年台上字第1307號判例足資參照）。經查：
      (1)臺灣臺南地方法院檢察署98年度調偵字第606號不起訴
        處分書固以：被告於交通事故發生前若以時速50公里之
        速度行駛，則其撞擊告訴人機車後，在其1秒鐘反應時
        間內車輛應已行駛13.89公尺，再加上行駛於舖設3年以
        上瀝青路面之煞車距離為14.1公尺綜合判斷，被告需
        27.99公尺之距離始能將車輛完全煞停，然被告實際煞
        停距離（即刮地痕長度）僅26公尺，而認定被告並無超
        速行駛之行為。然本院依原告之聲請，委託財團法人成
        大研究發展基金會就系爭交通事故為鑑定，該鑑定意見
        略以：依據臺灣臺南地方法院檢察署98年度偵字第525
        號卷（下同）第10 頁下幀照片、第11頁上下兩幀照片
        ，均可以清楚看到被告駕駛系爭自小客車進入路口後，
        前車頭撞擊剛好行駛到該地點的原告所騎乘的系爭機車
        。而撞擊形式屬於路口交岔撞中的側撞。又據同卷37頁
        下幀照片及46頁下幀照片，可以確定系爭自小客車車損
        是正前車頭，而系爭機車雖然左倒，但是重機車右側車
        身引擎室，排氣管護罩及右側坐墊下方車殼均嚴重受損
        。表示重機車右側車身遭受系爭自小客車車頭的撞擊。
        再者，依同卷第6至第10頁照片，雖然翻拍錄影資料無
        法明確指出系爭機車撞擊前車速如何，但是根據卷內照
        片之連續動作及錄影資料顯示系爭機車移動相對速度中
        等；且兩車撞擊時，重機車並沒有繼續向前衝出，而是
        立刻被卡在自小客車車頭前（同卷37頁下幀照片），因
        此大致可以指出系爭機車的車速中等，系爭自小客車的
        速度較快（參見財團法人成大研究發展基金會100年3月
        24日成大研基建字第1000000889號函及鑑定意見書，見
        本院卷第50-64頁）。至於系爭自小客車的車速，依財
        團法人成大研究發展基金會其推估之意見略以：根據偵
        查卷34頁道路交通事故現場圖，兩車撞擊後，系爭自小
        客車撞擊推擠系爭機車，並留下26.0公尺的刮地痕，因
        此根據此一推擠刮地痕加上被告吳明泉自陳：「…我的
        車子有ABS…」，可以推估系爭自小客車撞擊系爭機車
        後的車速約介於60.9- 68.7公里之間，此係未考慮撞擊
        消耗運動能量計算所得的車速，因此撞擊前，系爭自小
        客車的車速會較60.9- 68.7公里的速度還高；而根據39
        頁下幀照片，事故所在的裕信路速限50公里，因此可以
        很明確的指出「系爭自小客車」超速行駛。因此吳明泉
        的陳述：「我當時車速約40公里/小時」、「（當時時
        速多少？）約40 、50公里左右」、「（車禍前行車速
        度？）我沒有很注意，但依我習慣，大概50左右」明顯
        與本鑑定分析所推算的結果不符。以車輛撞擊機車，要
        讓駕駛人彈上擋風玻璃大約需要有大於40公里的速度，
        因此根據偵查卷45頁下幀照片，可以確定撞擊後吳美鳳
        被拋擲上擋風玻璃，並撞擊擋風玻璃破裂相當大範圍，
        因此從擋風玻璃破裂情形，亦可以明確指出「撞擊時，
        系爭自小客車車速超過40公里」。經本院依職權再次函
        詢如何認定系爭自小客車車速約介於60.9-68.7公里之
        推估過程，其鑑定意見記載略以：
        本案系爭自小客車與系爭機車的撞擊屬於系爭自小客
          車車頭正面直角撞擊系爭機車右側面的側撞。撞擊後
          系爭機車左倒；因為錄影帶顯示西向東行的系爭機車
          在闖紅燈的運動過程中，完全沒有南向北的動能，所
          以系爭機車遭撞擊後，因為受力所產生南向北的刮地
          痕及反推速度，完全係因為承受系爭自小客車撞擊力
          量所產生與導致的結果。
        因為兩車撞擊後，重機車卡在自小客車前，因此推算
          重機車撞擊後由南往北的速度，便可以得到自小客車
          撞擊後的參考最初速度。
        根據國立成功大學車輛行車事故鑑定研究中心實作並
          測試一機車倒地刮擦地面以求算摩擦係數的實驗結果
          ，顯示機車左倒的摩擦係數較機車右倒為高，左倒摩
          擦係數介於0.45-0.50之間，右倒介於0.40-0.45之間
          。
        國立成功大學所做的實驗是當機車倒地後，不受其它
          物體挾制（即未遭卡住）自由滑動時，所得到摩擦係
          數，本案兩車撞擊後，重機車卡在自小客車前，因此
          實際的摩擦係數會較0.45- 0.50高出許多。
        所鑑定分析以摩擦係數0.55的數值推算重機車投擊後
          倒地時車速，得到重機車撞擊後倒地時車速60.9公里
          ；若以最保守的摩擦係數0.45推算，重機車撞擊後倒
          地時的車速亦有55.1公里，顯示自小客車南往北車速
          明顯超過事故地點50公里的速限。
        本鑑定分析另外從自小客車的角度推算撞擊後自小客
          車的車速，因為自小客車緊急剎車時，摩擦係數可以
          高達0.75-0.8的數值，本鑑定分析採用較保守的0.7
          做為演算的依據，得到自小客車撞擊後的速度約為
          68.7公里。
        因此參考由重機車刮地痕所推算出來的速度60.9公里
          ，與參考由自小客車剎車所推算出來的車速68.7公里
          ，本鑑定分析認為在不考慮撞擊車損導致能量損失的
          情況下，系爭自小客車撞擊後的車速介於60.9-68.7
          公里之間（參見100年4月19日成大研基建字第
          1000001207號函，見本院卷第94-96頁）。
      (2)再又有關要讓機車駕駛人彈上擋風玻璃，需要有大於40
        公里速度的依據，說明如下：
        交通部委託國內4所學校（由北而南分別為國立中央
          大學、國立交通大學、逢甲大學與國立成功大學）成
          立車輛行車事故鑑定研究中心，這四所學校的鑑定研
          究中心成員與國內一行車事故鑑定專家曾於每年舉辦
          的行率事故鑑定研討會中就a.行車事故案件當事人自
          陳車速、b.由剎車痕反推所得速度、c.擋風玻璃製造
          商所陳述擋風安全玻璃能夠承受的撞擊力量、d.什麼
          撞擊力量能夠導致擋風安全玻璃破裂、並與e.國外研
          究成果交互比對，比較保守的結論是撞擊車速達40公
          里，駕駛人就會被拋上擋風玻璃。因此有關40公里的
          共識是鑑定專業人員交互比對的結果，而不是國內實
          驗的結果。
        雖然本車禍案件擋風安全玻璃破的相當嚴重，但是鑑
          定人並未採用此做為判斷的依據，而僅用鑑定專業人
          員的共識作為車速大於40公里的依據。
        本車禍案件，系爭機車由西往東，系爭自小客車由南
          往北，撞擊前，系爭機車騎士吳美鳳只有由西往東的
          動量與動能，撞擊後則直接被拋上自小客車的引擎蓋
          及擋風玻璃，而沒有因為原始重機車由西往東的動量
          而導致原告吳美鳳被拋往東南或東北的方向，此等現
          象顯示系爭機車騎士吳美鳳所承受由南往北的撞擊動
          量遠大於吳美鳳騎來重機車時原本由西往東的動量，
          才會讓往東的動量完全未顯現影響撞擊的拋擲結果，
          而仔細檢視卷內錄影光碟，其實系爭機車是直接闖紅
          燈而不是兩段式的伺機式闖紅燈，因此雖然無法有效
          推算重機車由西往東之車速，但是可以確定重機車車
          速決不是低於30公里之低速（參見100年4月19日成大
          研基建字第1000001207號函，見本院卷第94-96頁）
          。
      (3)據上，從本案撞擊結果並與前述推算撞擊後所得車速交
        互比對，系爭自小客車超速行駛，且其車速介於60.9-
        68.7公里之間，應堪認定。
      (4)又被告雖辯稱：被告行向之裕信路有中央分隔島，且分
        隔島上有喬木植栽，而行車速度如已達40-50公里，行
        道樹係成快速移動狀，即會造成視線上的障礙。況依一
        般開車經驗及車體結構，駕駛座左前方A柱處本易造成
        視線死角（例如：道路交通安全規則規定，左方車應讓
        右方車先行），何況由錄影光碟可看出，原告突然出現
        在路口並快速衝至被告車道，被告實無法適度反應云云
        。惟按行車超速使得駕駛人反應距離增長，亦使得駕駛
        人的視角（眼球有效觀看前方及側向的角度）縮小，因
        此，速度高，相對比較不會察覺與注意兩側來車；所以
        雖然就綠燈時違規超速與違規闖紅燈兩種行為而言，闖
        紅燈引起的交叉衝突遠大於超速引起的衝突，所以無可
        避免的，闖紅燈是導致事故的主因，然而超速雖然不是
        導致事故的主因，但是本來有可能反應與迴避，卻因為
        超速而反應不及，而且即使在路權及信賴原則下，行經
        交岔路口亦得因為前方可能有左轉車，而必須提高警覺
        ，所以需要滿足應注意前方路況的要求，而事故路口視
        線條件亦可以注意，卻因為超速而未注意，所以因為超
        速的緣故而撞擊闖紅燈的車輛，便會因為上述原因而與
        事故間亦存有相當因果關係。經查，雖然南北方向上的
        裕信路有中央分隔島，且分隔島上有喬木植栽，陳述上
        似乎會影響視線，但是根據臺灣臺南地方法院檢察署偵
        查卷宗（98年度偵字第525號）第41頁上幀照片及44頁
        上下兩幀照片以及現場勘查，可以看到喬木間並沒有矮
        灌木植栽影響駕駛人坐在車內眼睛高度的視線（約100-
        120公分）。所以其實被告吳明泉若是以速度40-50公里
        行駛，被告吳明泉有充分的機會可以看到左側闖紅燈的
        吳美鳳重機車。根據裕信路的中央分隔島植栽樣式，吳
        明泉的陳述：「…加上我的車道前方有行道樹，完全無
        法看到原告闖進我的車道。…」是與事實不符的，此亦
        有財團法人成大研究發展基金會100年3月24日成大研基
        建字第1000000889號函及鑑定意見書在卷可參（見本院
        卷第50-64頁）。
      (5)綜上所述，若非被告超速，且未注意車前狀況，尚可適
        時減速以防免撞及原告並降低原告所承受之傷害。因此
        ，被告辯稱其並未超速而無過失云云，即不足採。鑑定
        意見書及不起訴處分書此部分肇事分析，與現場跡證未
        盡相符，尚難採信。職是，兩造之過失行為共同肇致本
        件交通事故，被告應對本件車禍負部分過失之責，足資
        認定。本院審酌撞擊發生前，被告駕駛系爭自小客車，
        行經行車管制號誌交岔路口，應注意前方路況，雖係綠
        燈，卻超速行駛以致未能及時減速，以避免發生撞擊，
        而增加撞擊能量，導致原告傷害嚴重程度上升；原告騎
        乘系爭機車未依號誌管制指示行進，闖紅燈。因此，認
        定原告為肇事主因，被告為肇事次因，並就原告、被告
        肇事傷害、損害責任分配比例為70％、30％。
    4.又原告因本件交通事故受有創傷後顱腦損傷合併顱內出血
      致中樞神經系統機能極度障礙之重傷害，有原告提出之診
      斷證明書1紙在卷可憑（見本院99年度司南調字第118號卷
      第11頁），並有國立成功大學醫學院附設醫院函覆本院關
      於原告之病情摘要1紙附卷（見本院卷(二)第17-18頁）可參
      ，則被告之過失駕駛行為與原告之損害結果間，具有相當
      因果關係，應堪認定。從而，原告之身體權以及健康權因
      被告過失不法侵害行為而生損害，被告自應負侵權行為損
      害賠償責任。
（二）損害數額之認定：
    1.增加生活上之需要費用：
      原告主張其因系爭交通事故受有損傷，支出醫療、復健費
      用以及前往復健所支出之車資，自97年6月26日起至100年
      4月止，共支出249,039元等情，固提出國立成功大學醫學
      院附設醫院等醫療收據影本61紙、臺南市政府無障礙福利
      之家附設診所復健含車資收據影本277紙為證。經查，依
      原告受傷已達偏癱之程度及前開收據所載之時間、收費項
      目，前開收據所載之醫療、復健及車資等費用，經核應屬
      必要。惟依原告所提出之上開醫療、車資收據核算金額，
      其支出僅152,517元，因此，原告請求被告賠償前開醫療
      費用、車資等增加生活上之需要費用152,517元，應予准
      許，逾此範圍所為之請求，為無理由，應予駁回。
    2.看護費用：
      原告主張其因系爭交通事故受有頭部外傷併右腦挫傷、腦
      膜下出血、左顱骨骨折，經醫生診斷認其因此受有中樞神
      經系統機能之病變，引起偏癱，終身無工作能力，為維持
      生命必要之日常生活活動部分，須他人扶助，已屬二級失
      能，為此，自97年7月15日起至100年4月止，業已支出看
      護費用為661,080元；又因原告為46年12月15日生，現年
      50歲，依97年臺灣省簡易生命表所示，其平均餘命尚有
      33.51年，僅以33年計算，以每月須支出之費用為30,000
      元，因此，原告請求支出之看護費用為6,906,024元等語
      ，並提出看護薪資表、看護費用收據各1紙為憑。經查：
      (1)查原告因本件交通事故致受有頭部外傷併右腦挫傷、腦
        膜下出血、左顱骨骨折，經醫生診斷認其因此受有中樞
        神經系統機能之病變，引起偏癱，終身無工作能力，為
        維持生命必要之日常生活活動部分，須他人扶助，屬二
        級失能之傷害，有原告提出之診斷證明書1紙在卷可憑
        （見本院99年度司南調字第118號卷第11頁），並有國
        立成功大學醫學院附設醫院函覆本院關於原告之病情摘
        要1紙附卷（見本院卷(二)第17-18頁）可參。因此，原告
        確有由他人協助照料日常生活起居之看護必要，是則，
        原告請求被告賠償看護費用，自屬有據。而被告對前揭
        支出之看護費用亦不爭執。查原告自97年7月15日起至
        97年9月25日止，由沈月銀看護，每日收費1,800元，共
        支出129,600元；此後，復僱用大愛國際人力仲介有限
        公司外籍勞工看護，直至100年4月間止，每月支出
        17,716元，計支出531,480元，前開已支出看護費用，
        共計661,080元部分，業據原告提出看護薪資表、看護
        費用收據各1紙為證，自應加以准許。
      (2)除上開已支付之看護費用外，原告主張以每月30,000元
        即每年360,000元之標準，計算其所受相當於看護費用
        之損害云云。惟查，原告因本件車禍而受有頭部外傷併
        右腦挫傷、腦膜下出血、左顱骨骨折，因此受有中樞神
        經系統機能之病變，引起偏癱，終身無工作能力，為維
        持生命必要之日常生活活動部分，須他人扶助，需長期
        看護等情，已如前述。而原告此後因病況需長期照顧，
        其固主張每月須支出看護費用30,000元云云。然審酌原
        告因系爭車禍造成偏癱，其日常生活雖需人扶助，惟尚
        非必需職業護士專責看護，此由原告前由外籍看護工照
        顧可知，再參酌原告前曾僱用外籍看護，每月係支出
        17,716元，有原告提出外籍看護工薪資表一件在卷可按
        （見本院卷第337頁），收費合理且相當，堪認原告主
        張看護之費用，以每月17,716元為適當，逾此範圍所為
        之請求，為無理由，應予駁回。又自系爭交通事故發生
        後所支出之看護費用，業經計算至100年4月；查原告吳
        美鳳係46年12月15日生，於起算將來所需支出之看護費
        用時（即100年5月1日起），已滿53歲，參照卷附內政
        部97-99年臺南市簡易生命表，其平均餘命為30.77年。
        依霍夫曼式計算法扣除中間利息（首期給付扣除中間利
        息）核計金其額為3,897,373元｛計算式：（212592×
        18.00000000＋（212592×0.77）×0.00000000）＝
        0000000. 000000000。其中18.00000000 為年別單利5
        ％第30年霍夫曼累計係數，0.77為未滿一年日數折算年
        數之比例，0.00000000為年別單利5％第31年未滿1年部
        分之霍夫曼單期係數。（小數點以下四捨五入，以下同
        ）｝。因此，原告吳美鳳請求看護費用之將來支出，扣
        除中間利息後為3,897,373元。
      (3)綜上，原告吳美鳳請求被告應賠償因看護所生之損害，
        除上開已支付之看護費用661,080元外，另加計看護費
        用之將來支出3,897,373元，共計4,558,453元，為有理
        由，應予准許。逾此範圍所為之請求，為無理由，應予
        駁回。
    3.喪失勞動能力之損失：
      原告主張因此事故致受有中樞神經系統機能之病變，引起
      偏癱，終身無工作能力喪失全部勞動能力。原告年僅50歲
      ，如其工作至65歲退休，尚有29年之可工作期間，則以基
      本工資17,280元計算，合計原告可請求之損害賠償金額為
      2,276,979元等語。經查：
      (1)按原告吳美鳳因系爭車禍事故所受傷害，經成大醫院鑑
        定結果，認：「病患（即原告）頭部外傷，目前左側肢
        體無力，仍無完全復原，腦傷屬中樞神經損傷，一般恢
        復時間為為一年，若一年仍未復原，其復原機會微乎其
        微。吳君符合『勞工保險失能給付表』（99.10）失能
        種類屬於『神經』失能，失能項目『2-2』，失能狀態
        為『中樞神經系統機能病變，改起偏癱，終身無工作能
        力，為維持生命必要之日常生活舌動邙分須他人扶助，
        失能等級『二』。」等語，此有成大醫院100年8月24日
        函所附鑑定結果一紙在卷足憑（見本院99年度司南調字
        第118號卷第11頁）（見本院卷(二)第17-18頁）。原告主
        張其因系爭車禍而完全喪失勞動能力，終身無法工作應
        可採信。
      (2)查原告主張其車禍時是受雇於泉磐企業股份有限公司，
        投保薪資是27600元，論件計酬，月薪約1萬7千元到2萬
        1千元左右，有本院依職權調取原告勞保薪資查詢明細
        一件為憑（見本院卷第114-117頁）。而原告主張其薪
        資為按件計酬，月薪為17,000元至21,000元不等，以基
        本工資17,280元，即每年薪資207,360元（計算式：
        17,28012=207,360） 應屬適當。
      (3)查原告46年12月15日，於本件車禍案件發生時（即97年
        6月26日）為50歲又6月11日，如未因本件車禍受傷，一
        般勞工之強制退休年齡為65歲，依通常情形，至年滿65
        歲止，尚得工作14年6月。原告正值盛年，並無不能工
        作之情事，自有一般勞工之工作能力。
      (4)據此，原告得請求喪失勞動能力之賠償數額為依霍夫曼
        式計算法扣除中間利息（首期給付扣除中間利息）核計
        金其額為2,214,565元｛計算式：（207360×
        10.00000000＋（207360×0.00000000）×0.00000000
        ）=0000000.0000000000。其中10.00000000為年別單利
        5％第14年霍夫曼累計係數，0.00000000為未滿一年日
        數折算年數之比例，0. 00000000為年別單利5％第15年
        未滿1年部分之霍夫曼單期係數（小數點以下四捨五入
        ）｝。因此，原告吳美鳳請求喪失勞動能力之賠償數額
        為2,214,565元，應予准許。逾此範圍所為之請求，為
        無理由，應予駁回。
    4.慰撫金部分：
      (1)按民法第195條第1項前段規定：「不法侵害他人之身體
        、健康…者，被害人雖非財產上之損害，亦得請求賠償
        相當之金額。」次按最高法院51年台上字第223號判例
        闡示：「慰藉金之賠償須以人格權遭遇侵害，使精神上
        受有痛苦為必要，其核給之標準固與財產上損害之計算
        不同，然非不可斟酌雙方身分資力與加害程度，及其他
        各種情形核定相當之數額。」
      (2)原告吳美鳳原本身心健康，在成衣廠工作，因系爭車禍
        受有頭部外傷併右腦挫傷、腦膜下出血、左顱骨骨折，
        因此受有中樞神經系統機能之病變，引起偏癱，終身無
        工作能力，為維持生命必要之日常生活活動部分，須他
        人扶助，需長期照護等情，業據提出診斷證明書1紙在
        卷可憑（見本院99年度司南調字第118號卷第11頁），
        並有國立成功大學醫學院附設醫院函覆本院關於原告之
        病情摘要1紙附卷（見本院卷(二)第17-18頁）可參，堪信
        原告吳美鳳因本件車禍受傷後精神備感痛苦，而受有非
        財產上之損害。
      (3)本院審酌原告吳美鳳，高職畢，車禍前是在成衣廠工作
        ，論件計酬，月薪約1萬7千元到2萬1千元左右。98年度
        利息所得2筆、股利所得2筆，給付總額為21,884元；投
        資所得2筆、土地2筆、房屋1筆及汽車1輛，財產總額為
        1,692,060元；而被告教育程度為博士，目前擔任教職
        ，98年度薪資所得5筆、股利所得6筆、利息所得3筆，
        給付總額為1,709,345元；土地6筆、房屋1筆、汽車1輛
        及投資所得11筆，財產總額為3,188,207元，有本院依
        職權調取兩造稅務電子閘門財產所得調件明細表各1份
        附卷可稽（見本院卷第75-84頁）；及原告吳美鳳因系
        爭事故造成之傷害，所受精神痛苦程度，兼衡兩造之社
        會地位、經濟狀況等一切情狀，認原告請求慰撫金200
        萬元，尚屬適當。
    5.綜上，原告得請求被告賠償之數額為醫療費用152,517 元
      、看護費用4,558,453元、喪失勞動能力部分2,214,565
      元、精神慰撫金2,000,000元，總計8,925,535元。
（三）與有過失之認定：
    1.按損害之發生或擴大，被害人與有過失者，法院得減輕賠
      償金額，或免除之。民法第217條第1項定有明文。
    2.經查，原告與被告就系爭交通事故同有肇事原因，亦即均
      有過失，業經本院認定如上，原告自應承擔該部分之過失
      。本院審酌被告駕駛汽車行經肇事岔路口，超速行駛，未
      注意車前狀況；原告駕駛普通重型機器腳踏車，於肇事地
      點道路，未遵守道路交通標誌之指示而闖越紅燈，共同肇
      致系爭事故，依原告及被告對本件損害發生之過失情節，
      因認原告為系爭事故之肇事主因，應負百分之70之過失責
      任；被告為系爭事故之肇事次因，應負百分之30之過失責
      任。則依過失相抵之規定，被告應賠償原告之金額為
      2,677,661元（計算式：8,925,535×30％＝2,677,661，
      小數點以下四捨五入）。
（四）末按保險人依強制汽車責任保險法規定給付之保險金，視
      為加害人或被保險人損害賠償金額之一部分。加害人或被
      保險人受賠償請求時，得扣除之。強制汽車責任保險法第
      32條有明文規定。而強制汽車責任保險法第32條規定之立
      法目的，在於保險人之給付乃由於被保險人支付保險費所
      生，性質上屬於被保險人賠償責任之承擔或轉嫁，應視為
      加害人或被保險人損害賠償金額之一部分，為避免受害人
      雙重受償，於受賠償請求時，得扣除之。查原告吳美鳳因
      本件交通事故，已依強制汽車責任保險法之規定向強制汽
      車責任保險之保險人請求給付，受領1,287,940元。揆諸
      前開說明，自應將原告吳美鳳受領之上開強制汽車責任保
      險之保險給付，視為應給付賠償額之一部分予以扣除，故
      於扣除後原告吳美鳳得請求之數額為1,389,721元（計算
      方式：2,677,661元－1,287,940＝1,389,721元）。
（五）末按給付無確定期限者，債務人於債權人得請求給付時，
      經其催告而未為給付，自受催告時起，負遲延責任。其經
      債權人起訴而送達訴狀，或依督促程序送達支付命令，或
      為其他相類之行為者，與催告有同一之效力。遲延之債務
      ，以支付金錢為標的者，債權人得請求依法定利率計算之
      遲延利息。應付利息之債務，其利率未經約定，亦無法律
      可據者，週年利率為百分之五。民法第229條第2項、第
      233條第1項前段及第203條定有明文。經查，本件損害賠
      償之債並無確定給付期限，從而，原告本於侵權行為之法
      律關係，請求被告應給付原告1,389,721元，及自民事起
      訴狀繕本送達被告之翌日即99年7月2日起（見本院99年度
      司南調字第118號卷第28頁），至清償日止，依年利率百
      分之五計算之利息，為有理由，應予准許。至原告逾此所
      為之請求，為無理由，應予駁回。
四、按法院為終局判決時，應依職權為訴訟費用之裁判，民事訴
    訟法第87條第1項定有明文。本件訴訟費用為63,750元（含
    訴訟費用25,750元、行車事故鑑定費用34,000元及醫療鑑定
    費用4,000元，合計為63,750元），爰確定兩造應負擔之訴
    訟費用額如主文第3項所示。
五、本件為判決之基礎已臻明確，兩造其餘之陳述及所提其他證
    據，經本院斟酌後，認為均於判決之結果無影響，自無庸逐
    一論述，併此敘明。
六、本件原告勝訴部分，原告陳明願供擔保聲請宣告假執行，核
    無不核，應予准許，爰酌定相當之金額准許之，又原告敗訴
    部分，其假執行之聲請已失所依附，應予駁回。
七、結論：本件原告之訴為一部有理由、一部無理由，依民事訴
    訟法第79條、第390條第2項，判決如主文。
中    華    民    國   100    年    10    月    27    日
                  民事第一庭    法  官  張麗娟
以上正本係照原本作成。
如不服本判決，應於送達後廿日內，向本院提出上訴狀並表明上
訴理由，如於本判決宣示後送達前提起上訴者，應於判決送達後
廿日內補提上訴理由書（須附繕本）。如委任律師提起上訴者，
應一併繳納上訴裁判費。
中    華    民    國   100    年    10    月    27    日
                                書記官  楊宗倫